【裁判字號】    89,勞簡上,12
【裁判日期】    900430
【裁判案由】    給付退休金
【裁判全文】
臺灣高雄地方法院民事判決  八十九年度勞簡上字第十二號
    上  訴  人  台灣塑膠工業股份有限公司
    法定代理人  甲○○
    訴訟代理人  乙○○
    被上訴人    己○○
                丁○○
                丙○○
                戊○○○
右當事人間請求給付退休金事件，上訴人對於中華民國八十九年十月十八日本院高雄
簡易庭八十九年度雄勞簡字第六號第一審判決提起上訴，本院判決如左：
    主  文
原判決關於命上訴人給付被上訴人丁○○、丙○○及戊○○○超過新台幣壹拾陸萬貳
仟陸佰肆拾伍元及其利息部分，與該部分假執行之宣告，暨訴訟費用之裁判，均廢棄
。
右開廢棄部分，被上訴人在第一審簡易之訴及其假執行之聲請均駁回。
其餘上訴駁回。
第一、二審訴訟費用由上訴人負擔。
    事  實
甲、上訴人方面：
一、聲明：
（一）原判決廢棄。
（二）駁回被上訴人第一審之訴及假執行之聲請。
（三）第一審及第二審訴訟費用由被上訴人負擔。
二、陳述：除與原審判決書所載者相同茲予引用外，補稱：
    原審判決上訴人敗訴部份，其理由無非以  (一)夜點費係經常性給與，且係工作
    所得之報酬，應係工資。(二)被上訴人所立之收据，其中所載之「爾後不再要求
    其他給付，並願放棄一切請求權」等語，顯然有失公平，而違反誠實信用原則，
    應為無效。唯針對上述理由，上訴人駁斥重點有二，即：夜點費並非經常性給與
    ，且非工作所得之報酬，應非工資。被上訴人所立之收据並非出於強暴脅迫，且
    基於契約自由原則該收据所載「爾後不再要求其他給付，並願放棄一切請求權」
    等語自屬有效，茲更詳述理由如下，益見原審判決不合法甚明：
（一）夜點費非經常性之給與，亦非因工作而獲得之報酬，故非工資：
  １、按廣義之工資可分為二部分，即「交換部分」與「保障部分」，前者即勞方付
      出勞力，而雇主給予報酬，具有對償性，與買賣同，成為工資之主要部分，此
      為勞動基準法第二條第三款所界定之工資；後者即為雇主為保障勞工生活所為
      之給予，無對價性，只是與勞務之提供有密切關係，或為勞務提供之條件而已
      ，在本質上純為雇主之目的而給付，具有任意、勉勵、恩惠之性質，故縱雇主
      為保障勞工生活而有經常給予，亦非勞動基準法（以下簡稱勞基法）第二條第
      三款所謂之工資。查系爭夜點費之給付與勞務之提供只是有密切關係或為其條
      件而已，兩者間並不存在有「對價關係」，就法而言，屬於廣義工資之「保障
      部分」，而非「交換部分」，自非因工作所得之報酬，即無須計入平均工資內
      計算退休金。
  ２、依勞基法第三十九條前段規定，上訴人公司夜點費之發放，於員工特別休假時
      即不給付，於例假、休假日工作者，夜點費亦不加倍發給，足見夜點費不具經
      常性，亦非工作所得之報酬，故夜點費不具勞基法工資之性質，不似伙食津貼
      、交通津貼之具有經常性，及有工作所得之報酬之性質。也因為薪資結構性質
      不同，所以勞基法第七十條有關工作規則之內容，於該條第二款、第四款分別
      規定工資、津貼及獎金，也因為避免解釋上之紛歧，勞基法施行細則第十條第
      九款將夜點費排除於經常性給付之外，即已明文規定夜點費非屬工資之性質，
      ，即不能泛言夜點費如年終獎金亦是被上訴人因工作付出固定可獲取之報酬應
      納入平均工資之計算。上訴人公司依此規定而於所得明細單中載明夜點費之給
      付，多年來，被上訴人收受此夜點費均未曾有任何異議，勞資雙方對此已然成
      立共識，今被上訴人竟主張此非勞基法所稱之夜點費，應為工資之一部分，豈
      非有悖誠信？
  ３、作業種類級職不同，工資必不相同，然中班夜點費是一百八十元，而夜班是三
      百六十元，就如同有些公司每逢中秋節，不分作業種類級職不同，每人發月餅
      一盒之情形相同，所以非工資，而是一種任意性、福利性之給予。交通津貼及
      伙食津貼因屬廣義工作時間之一部分，均是工作上所花費，有其必要性，不似
      夜點費之任意性，原判決以此理由判定夜點費亦應計入平均工資亦非可採，何
      況夜點費並非定額給付，如有特別休假就不發給，且因員工值中、夜班天數不
      同或與他人輪調而有不同，不似交通津貼每月一千元，伙食津貼一千八百元而
      為定額給付且具經常性。
  ４、上訴人公司除每月發給員工伙食津貼一千八百元外，發給中班夜點費是一百八
      十元，夜班是三百六十元，乃因員工因夜間減少與家人相聚之時間或無相聚之
      時間之一種補償性福利性質，否則已發給伙食津貼，為何還要發給夜點費，所
      以不發給亦不違法而具有任意性恩惠性之給予，且中班與夜班不同的夜點費，
      係因中班於夜間尚有與家人相聚之時間，只是較短而已，所以如給予夜班相同
      之金額，則屬假平等。
  ５、依勞基法第二十五條後段之反面觀察，工作不相同者，所得待遇應不相同，如
      果工作不相同，而給予相同之待遇，應屬勉勵性、恩惠性、任意性給與，依上
      訴人公司所給予之中班夜點費一百八十元，夜班夜點費三百六十元，是不論其
      工作是否相同，但勉勵性、恩惠性是一樣的，所以並非勞基法所稱之工資，此
      與績效獎金係因工作績效之不同，而給予不同之報酬性質是不一樣的，所以績
      效獎金是勞基法上所稱之工資。
  ６、上訴人公司原發給之「夜勤津貼」，其內容、性質與「夜點費」相同，上訴人
      為免紛爭，配合勞基法之施行，將之改為「夜點費」，並無可厚非。即不能因
      為以前名目為「夜勤津貼」即認定納入平均工資之計算。上訴人公司認為名目
      縱為「夜勤津貼」，亦不應納入平均工資之計算，此正如勞基法施行細則如果
      將「夜勤津貼」排除於勞基法第二條工資之適用，不能名目為「夜點費」即不
      能排除於勞基法第二條工資之適用一樣。
  ７、綜上所述，系爭夜點費並非工作所得之報酬，與工作間並無對價關係，而勞基
      法施行細則第十條第九款更將其排除於經常性給付之範圍，即非工資之性質，
      不得僅因其按月給付且金額較高 (事實上上訴人公司之薪資標準於同業中本屬
      較高，例如：大專新進人員於高雄仁武廠之年薪為六十九萬七千四百四十元，
      於雲林麥寮廠為七十六萬六千四百四十元)，即變更其本質而認為屬工資之一
      部分，從而被上訴人在第一審之訴為無理由。再者，法院就類似案件曾有多起
      案例，卻有不同見解，各有其法理，惟鑒於過去大多認為勞工係屬於經濟上之
      弱者，故解釋法令常居於保護勞工為出發點，惟時空環境之轉變，傳統產業經
      營相當困難，台灣目前企業人工成本過高，根本無法與國外相競爭，生存困難
      ，只得外移，屆時關廠、資遣員工亦非得已，此對眾多勞工究竟是福是禍？確
      實是一值得探討之問題，然可以肯定的是，長此以久對整個台灣經濟發展確實
      相當不利，因此誠摯企盼鈞院在考慮勞工個人小部份私利之餘，也能從大處著
      眼，以宏觀長遠角度看待此問題。
（二）被上訴人所立之收据並無違反誠信原則，自屬有效成立：
  １、根據被上訴人所提供之收據，其文字之記載，有增列者，有刪除者，有重新繕
      打者，所以絕非民法第二百四十七條之一定型化契約，因此無顯然有失公平者
      ，亦無違反誠實信用原則，退萬步言之，縱有違反誠實信用原則，亦非無效。
  ２、按民法第八十八條規定，表意人若知其事情即不為意思表示者，表意人得將其
      意思表示撤銷之，但以其不知事情，非由表意人自己之過失為限。被上訴人雖
      辯稱其於簽立收據，當時並不知夜點費可計入平均工資而計算退休金云云，但
      被上訴人既主張其自始收受該夜點費，即認係屬工資之部分，自不得諉為不知
      ，與本件夜點費縱認應計入平均工資而為被上訴人所不知，被上訴人亦有過失
      ，縱無過失，亦僅得於意思表示後一年內撤銷，並非拋棄無效。
  ３、上訴人公司應無令員工拋棄合法權利之意思，此處所指合法權利是於法有據且
      明確而言，今被上訴人請求之夜點費，於法不求得請求計入平均工資計算退休
      金，且有學者支持，及最高法院七十八年台上字第六八二號、七十九年台上字
      第二四二號、七十五年台上字第四六九號民事判決為依據，且鈞院八十七年勞
      訴字第二十五號民事判決亦採退休金之計算不包括夜點費之見解，如果僅因其
      他學者見解或少數判決認應計入退休金，則此已涉及解釋問題，並非明確合法
      ，何況收據之拋棄應係指合法而言，如果非法則無待拋棄，其請求本無法律根
      據。
  ４、按所謂「收據」顧名思義即為證明已收受款項之憑據，債務人為確保其債務之
      給付，往往要求債權人於收受債權之同時出具收據為憑，倘債權人拒絕出收據
      ，債務人為給付時自應有所考量，此乃社會通例，為此，上訴人於員工收受退
      休金之同時要求出具收據，有何不妥？事實上，上訴人並無強令員工簽立收據
      之情事，員工如對於收據上之文義有所疑義，亦非不能討論，且被上訴人未表
      示異議之情況下簽立系爭收據，自應受該收據文義之拘束。
三、證據：援用原審之立證方法外，並提出司法院七十八年八月司法業務研究會第十
    四期民事法律專題研究一紙為證。
乙、被上訴人方面：
一、聲明：
（一）、上訴駁回。
（二）、訴訟費用由上訴人負擔。
二、陳述：除與原審判決書所載者相同茲予引用外，補稱：
（一）被上訴人一審之主張及一審判決被上訴人勝訴之理由於此援引之。
（二）按勞基法乃是在規定僱主所提供之最低勞動條件，因此，勞基法施行前勞工依
      契約或其他法令之規定而受有較勞基法所規定之勞動條件為優厚者，自不因勞
      基法之公布施行而對該勞工依原契約或其他法令應享有之較優厚之待遇產生不
      利益之影響。其次，法律不溯及既往原則，勞工原來既有的權利亦不應因勞基
      法的公布施行而遭剝奪，故可知勞基法的公布施行，不得作為僱主剝奪勞工既
      得權利之依據。本件訴訟被上訴人等任職於上訴人公司均是在勞基法公布施行
      前，而依當時台灣省工廠工人退休規則第十條第二項有關計算退休金基數之工
      資的規定及工廠法施行細則第四條規定，只要是被上訴人因工作之所得，不論
      其給付名義為何，均應列入工資報酬之一部分而無任何例外，則上訴人公司此
      項﹁夜勤津貼﹂依前述工廠法施行細則第四條之規定，即應計入退休金之計算
      項目中，被上訴人等在勞基法前早已在上訴人公司工作十多年，則係爭夜點費
      （即原來的夜勤津貼）依當時之狀況早已成被上訴人工資之一部分而應併入退
      休金之計算當中，此項被上訴人早已取得之既得權利，自不因勞基法的施行而
      受影響。
（三）系爭夜點費為被上訴人工作的對價：
  １、按夜間工作，其環境較日間惡劣乃眾所周知之事實，且常因視線不良及違反人
      類生理時鐘，故夜間工作常較日間工作易生意外，此亦為吾人日常生活經驗所
      習知之事實，故在一般學理上，均稱夜間工作為危險工時。而由勞基法第四十
      八條及第四十九條禁止童工、婦女於夜間工作之規定亦可看出。又依國際勞工
      組織憲章（ＩＬＯ）一七一號公約，除了有勞工夜間保護之規定外，更已將夜
      間工作保護之規定擴及於二性均同受保護，顯見夜間工作確實不同於日間。則
      上訴人公司因被上訴人於夜間工作而加計夜勤津貼（即夜點費）予被上訴人，
      該夜勤津貼之性質自屬被上訴人工作之對價，屬被上訴人工資之一部分。
  ２、依上訴人答辯稱夜點費乃是因被上訴人在夜間工作減少與家人團聚，故公司給
      予之一種補償。可知上訴人亦自認夜間工作環境顯然較不利於日間工作環境，
      否則，即無所謂補償之必要，而此亦可證明系爭夜點費與被上訴人工作之內容
      有互為對價之關係，亦可證該夜點費應為被上訴人工資之一部分。
  ３、台北市政府八十八年七月八日府勞一字第八八○四四九八一○○號函對台北市
      士林紙業勞資爭議中所持法律意見、台灣高等法院八十四年上易字第六一六五
      號判決所示，上訴人公司系爭夜點費不論其是否為經常性給予均應認為屬被上
      訴人工作所得之報酬。持相同見解者尚有八十八年十二月三日立法委員湯金生
      於立法委員立法院委員會所召開公聽會之意見結論、高雄市政府八十九年一月
      五日八九高市勞局二字第六七號函、行政院勞工委員會八十九年六月二十九日
      台八九勞動二字第○○二三七○一號函對高雄市政府此項見解亦表示同意而無
      異議。
  ４、上訴人公司工作規則第四條有關薪資項目中的第二款，亦明白將夜點費納入為
      薪資之一部分，可見系爭夜點費亦為被上訴人薪資之一部分。
  ５、系爭夜點費之計算方式乃是依時計算，即凡被上訴人之工作時段如果是在晚上
      八點至隔天早上八點之時段，則每小時加計四十五元之夜點費，如其在晚上八
      時至十時工作，則加計二小時之夜點費，而非凡是有輪中、夜班，即每次給予
      固定之金額，由此亦可看出該夜點費非屬上訴人對員工福利性質的給付。按系
      爭夜點費如果是因被告提供點心轉換而來，而屬福利性質之給付，則其情形應
      該是在該時段工作的人，只要有吃點心的必要，其吃點心的費用均應相同才對
      。按吾人日常經驗，沒有人每個小時都在吃點心，而上訴人公司也不可能允許
      輪班人員可以隨時離開現場跑去吃點心，又只要是吃一次點心，其支出的點心
      費用應該均相同才對，不可能工作一小時的員工吃得點心就比工作四小時或八
      小時的員工所花的點心錢少。可見系爭夜點費應是被上訴人工作的對價，而非
      上訴人公司提供點心轉化而來的恩惠性給予。
  ６、查上訴人公司於被上訴人及其他新進員工應徵時均事先陳明要求被上訴人及其
      他應徵人員必須能夠輪值中班或夜班，否則不予錄取，且告知輪值中、夜班時
      可領取夜點費。由此可知，上訴人在其與員工成立僱傭關係時，即已將被上訴
      人應輪值中、夜班之規定納入契約內容，被上訴人工作中輪值中、夜班，領取
      點費應屬常態，且為契約的一部分，故夜點費為被上訴人因輪值在工作中經常
      可獲得之金額應屬無疑，且領取該夜點費為被上訴人合理之期待。被上訴人等
      在決定選擇工作對象時，必將該夜點費可得之金額計算進來，而納入選擇工作
      考量因素，依此則系爭夜點費早已成為兩造締約時之內容，且該夜點費之給付
      與被上訴人提供的工作，存有對價關係。
  ７、上訴人公司之薪資項目中，被上訴人每月領取之﹁效率獎金﹂其金額每月均不
      固定，而﹁交通津貼﹂及﹁伙食津貼﹂在被上訴人有請假時亦均按請假之日數
      扣除，且該二津貼亦不分員工之職等、年資均同其給付額。而系爭三項津貼及
      獎金上訴人均將之列入被上訴人退休金之計算中。故被上訴人每月領取之夜點
      費，其金額是否固定及被上訴人在請假而不值夜勤時是否扣除該未值勤天數之
      夜點費及該夜點費是否因職等、年資而不同其給付之金額等事實，比照前三者
      均列入退休金計算之事實，實不足以否定系爭夜點費為被上訴人薪資一部分。
  ８、按高雄市政府勞工局八七高市勞局二字第一七○五四號函、第二七二六六號函
      、八九高市勞局二字第四○一二號函及八九高市勞局二字第六七號函等會議紀
      錄內容及結論：﹁本案夜點費是否應列入工資之範圍，不可僅以其名目認定，
      而應以該夜點費之性質，是否為工作報酬，考量其經常性且非屬恩惠性之性質
      為論斷之準據﹂、﹁按所述原發放之夜勤津貼性質，雖嗣後於名義上修改為夜
      點費，惟因勞工須有夜間工作之事實，始有被列為核發夜點費之對象，顯然與
      勞工之工作時間息息相關，難謂非為工作給付之對價，再者，從其發給日期係
      按月採定期定額給付，更難論非屬經常性給與而將其排除於工資內涵之外。至
      貴公司雖早於七十三年九月將夜勤津貼正名為夜點費，惟依勞基法及上開函釋
      規定並無損及該項津貼給付之本質。﹂
  ９、上訴人公司伙食津貼每餐僅為六十元，而系爭夜點費中班為一百八十元、夜班
      為三百六十元，依一般常理，焉有點心之費用較一般正餐之費用為高的道理，
      顯然該夜點費應屬薪資之性質而非公司恩惠之給予，而係員工在夜間工作時，
      因其工作環境之內容較日間之工作環境差，而給予更高的工作報酬之對價。此
      外，佐以本件夜點費乃由來的夜勤津貼更名而來，而其給付之方式及內容均未
      變更等事實，則更可證明。
１０、被上訴人每月如均按上訴人公司所排定之輪值表之工作時間值勤，除非被上訴
      人有請病、事假而與他人輪調，否則其每月輪值之中、夜班均屬固定，其每月
      可得之夜點費亦屬固定。
１１、台北縣政府八十八年十二月二十日八八北府勞二字第四八二二二一號函說明：
      ﹁在南崁、泰山、林口等地外勞則因集中住宿於林口，購買點心不易，故由公
      司集中準備點心，供夜班人員使用（中班未提供點心）。並對中、夜班外勞計
      給點心費每小時十二．五元﹂，可知上訴人公司提供點心與夜點費二者乃是不
      同的給付內容，否則焉有對南崁等地勞工既準備點心又加給夜點費之理由。
１２、在上訴人給付被上訴人之薪資中，其屬於勞基法施行細則第十條第九款之各項
      給付中，包括誤餐費、差旅費、差旅津貼、夜點費等只有夜點費一項上訴人在
      給付予被上訴人時有預扣所得稅，而誤餐費、差旅費等則均未扣稅，此上訴人
      亦不否認，可見此夜點費與誤餐費、差旅費性質不同。因同條款除夜點費以外
      之其他各項給付，只有夜點費一項屬於被上訴人收入之一部分，而誤餐費、差
      旅費等則屬於被上訴人員工辦理上訴人公司之事務時所必須支出之費用，因非
      上被上訴人工作之對價，故不用扣稅。然夜點費為一經常性之給付，故在每月
      的薪資所得中，上訴人得預為扣除薪資所得，誤餐費、差旅費等則因常屬偶發
      性，上訴人無法在薪資計算中預先知悉而代扣稅金。
１３、本件系爭之夜點費，七十三年八月前稱為﹁夜勤津貼﹂，上訴人為因應勞基法
      之頒佈實施，在專人、專職研究下始改為﹁夜點費﹂，俾便逃避勞基法對於工
      資之定義，以降低對員工退休之給付，可見系爭夜勤津貼依其原來薪資之性質
      ，應屬工資之一部，上訴人擅自更改其項目名稱，以迴避其退休金給付責任，
      應屬脫法行，依法該行為應屬無效。
（四）系爭夜點費為上訴人對被上訴人之經常性給付：按所謂經常性給付是指在勞動
      契約存續中，一定期間內如按日按月甚至按年通常可預期之所得，亦即勞工在
      工作持續到一定的時點即可獲得的所得，按月發給的薪資或實物配給固屬之，
      每年固定可獲得之給付亦視為經常性給付。
  １、由被上訴人歷年工作之收入，可看出一般情況下，系爭夜點費雖因被上訴人輪
      值天數略有差異，然其固定每月可領取之夜點費大約概數均相對定在三千餘元
      至四千餘元之間，顯見此夜點費在一般情況下，均為被上訴人可以預期獲得之
      給付，屬經常性之給付。
  ２、上訴人公司工廠之作業方式是採二十四小時三班輪流作業，被上訴人等對輪值
      中、夜班係屬強制性，而無選擇自由，依勞基法第三十四條第一項之規定必須
      負擔之義務，故被上訴人按早、中、夜班每週輪值應為常態事實，每月可預期
      領取三千多元至四千多元之夜點費即屬法律固定可以期待之收入。
  ３、上訴人雖辯稱被上訴人所領取之夜點費可能因職務調動而有變動，惟按工作的
      調動，如涉及工作內容、工作環境及工作待遇及場所之變動，此屬工作條件之
      變更，依勞基法施行細則第七條第一款規定，此非上訴人公司可以隨便片面
      決定的，此已涉及變更雙方勞動契約之內容，自應經勞資雙方同意始可。
（五）被上訴人所立收據，並無拋棄退休金請求權之效果，理由如下：
  １、按八十八年四月二十一日新修正公布之民法第二百四十七條之一規定，及該施
      行法第十七規定，前述民法第二百四十七條之一有關定型化契約之規定，於該
      法施行前所立之定型化契約條款亦有其適用。系爭被上訴人所簽立之收據乃上
      訴人所預立，以供上訴人公司全體員工領取退休金時之用，其屬定型化契約之
      性質應無疑義。又上訴人答辯狀亦自認被上訴人與上訴人於被上訴人簽立此項
      收據時，並不知系爭夜點費是否應屬退休金之一部分，則顯見被上訴人及上訴
      人於簽具系爭收據時，雙方並無要求被上訴人拋棄該退休金請求權之合意。且
      從上訴人的答辯，可看出上訴人公司要求被上訴人等簽立系爭收據時，應無令
      員工為拋棄其合法權利的意思，而僅在完成上訴人公司員工領取退休金之領款
      手續而已。又同為台塑集團，適用相同制度的南亞塑膠公司，該公司均將中信
      局寄到公司員工退休金支票未附任何條件，亦無須簽立任何收據，即逕行轉寄
      給該員工，並無要求員工拋棄權利之收據始得領取退休金之做法，二公司適用
      同一管理與福利制度規章，其做法應無差異才對，因此上訴人要求被上訴人簽
      立領款收據，應無令被上訴人放棄其合法退休金請求權等權利之意思。
  ２、又是否屬於定型化契約，其判斷依據在當事人雙方所簽立的契約條款，其條款
      內容是否由契約當事人一方事先訂定以供多數人締約之用。至於在實際締約過
      程中，縱有其他第三人在與原定型化契約製作人簽約時，曾就該定型化契約條
      款之內容予以修正後始締約，惟此乃二個不同的獨立契約，故該其他他締約人
      縱在簽約時曾對該定型化契約條款內容做修正，但此乃該第三人與定型契製作
      人間獨立的另一契約，並不影響其他獨立的契約是否屬於定型化契約之判斷。
      故在本案中，被上訴人亦依該收據內容簽，立雙方並未經事前協議，則該收據
      上所載拋棄權利內容屬於定型化契約條款，應屬無疑。
三、證據：援用原審之立證方法外並提出台北市政府勞一字第八八○四四九八一○○
    號函、臺灣高等法院八十四年度上易字第六一六五號刑事判決書、立法院公聽會
    會議紀錄、高雄市政府勞工局八九高市勞局二字第六七號函、行政院勞工委員會
    台八十九勞動二字第○○二三七○一號書函、台塑公司薪資管理辦法、高雄市政
    府勞工局八七高市勞局二字第一七○五四、二七二六六號函、高雄市政府勞工局
    八八高市勞局二字第四○一二號函、所得明細單、台北縣政府八八北府勞二字第
    四八二二二一號函、調整薪資結構資料等影本、收據影本三紙各一份為證。
    理  由
一、被上訴人己○○、丁○○、丙○○、戊○○○起訴主張：己○○及被上訴人孫曾
    悅美、丁○○、丙○○之被繼承人孫淑銘（已於八十九年四月十三日歿）二人均
    為上訴人臺灣塑膠工業股份有限公司（下稱臺塑公司）之員工，其中己○○與被
    繼承人孫淑銘在臺塑公司之任職期間、工作年資、退休金基數、夜點費之平均工
    資數額均如附表一、二所示，被上訴人己○○、被繼承人孫淑銘分別於八十五年
    一月十九日、八十四年六月十六日退休，所領取之退休金，上訴人漏未將在職期
    間之夜點費所得計入平均工資，致被上訴人短少領取如附表一、二所不之退休金
    ，茲因勞基法於七十三年七月三十一日公佈施行，依該法第八十條之二規定，在
    勞基法施行前適用當時之法令計算退休金之給予標準，依當時之臺灣省工廠工人
    退休規則第十條，爰依前述工作規則及勞基法規定，請求上訴人分別再給付被上
    訴人己○○退休金十七萬五千九百五十元，及給付被上訴人丁○○、丙○○、戊○○○依繼承關係所得繼承被繼承人孫淑銘退休金十六萬二千六百四十五元，及
    均自起訴狀繕本送達被告翌日起至清償日止之法定利息等語。
二、上訴人則以：上訴人對於被上訴人所主張之工作年資、平均工資額、夜點費之數
    據，均不為爭執。按夜點費即夜勤津貼，係上訴人公司為慰勞值班人員之辛勞，
    所給予一種福利性、任意性的津貼，並非經常性給付，也非工作所得之報酬，非
    屬工資，不得計入退休金之給付範圍。又被上訴人所簽立之收據，該收據載明被
    上訴人放棄一切請求權等語是為避免日後對金額再有意見，被上訴人多年來收受
    此夜點費均未曾有任何異議，是被上訴人請求將夜點費計入退休金有違誠信。另
    被上訴人以意思表示內容有錯誤，而主張撤銷權，然上開撤銷權於意思表示後經
    過一年而消滅，被上訴人已不得撤銷，該收據載明「爾後不再要求其他給付，並
    願放棄一切請求權」等語，並未違反誠實信用原則，自屬有效等語置辯。
三、經查，二造對於如附表一、二所示之年資、任職期間、退休金基數、平均工資之
    數額及原審所採之計算退休金方法均不爭執，自堪信為真實，故本案爭執點在於
    （一）被上訴人所簽立之收據，是否發生拋棄本件請求之效力。（二）夜點費是
    否係工資之一部分，而應計入平均工資範圍內。
四、上訴人所書立之收據是否發生放棄本件退休金請求權之效力部分：
    經查，被上訴人己○○、被繼承人孫淑銘退休後，均於領取本件夜點費平均工資
    以外之其餘退休金時，在由上訴人提出事先印有「爾後不再要求其他給付，並願
    放棄一切請求權」等語之收據上簽名，二造於簽署當時，均不知該退休給付尚遺
    有夜點費未計入平均工資之爭議存在等事實，為二造所不爭執，足認二造對於被
    上訴人放棄夜點費計入工資範圍一節，並未達成拋棄之合意。上訴人雖辯稱二造
    為避免因法律解釋不明確所引起之爭議，故簽立收據載明爾後不再為任何請求，
    且收據之拋棄應係指拋棄合法權利而言云云，與事實不符，不足採信。故前開收
    據並不發生被上訴人放棄請求將夜點費列入平均工資之權利之效力。
五、夜點費是否係工資之一部份：
（一）按關於勞工之定義，我國勞基法第二條第三款係規定：「工資：謂勞工因工作
      而獲得之報酬，包括工資、薪金及按計時、計日、計月、計件以現金或實物等
      方式給付之獎金、津貼及他任何名義經常性給與均屬之。」等語，依該條款之
      文義解釋可知，所謂工資，係專指勞工因提供勞務所得之報酬即勞務對價，至
      於獎金、津貼或其他任何名義之經常性給與等，均為工資之例示規定，又經常
      性給與，係工資常見之特徵，並非工資之本質，故就立法解釋而言，立法者將
      之列入第二條第三款之規範內，其目的顯係當任何其他名義之給付，無法判定
      是否構成工資時，則依該給付是否屬經常性給與作為認定之標準，以避免事業
      主為規避將來應給付之資遣費或退休金數額，而故意將工資改列為其他名義支
      付。故倘企業主對勞方之財務給付，係屬勞方因工作所得之報酬時，即可認定
      為工資，別無探求該給付是否係經常性給與之必要。又判斷給付是否為勞務之
      對價，應依一般交易觀念決之，至於其給付名稱如何，在非所問，此由我國勞
      基法關於工資之規定，非採列舉式，而係採定義性及例示性之立法技術即可推
      知，更何況勞動基準法施行細則之規定非屬法律位階，無拘束法院認定事實之
      效力，自不得僅因該細則第十條第九款規定夜點費非經常性給與，即認名稱為
      夜點費之給付均非屬工資或非經常性給與。上訴人辯稱該細則第十條之規定係
      列舉規定，該規定已明定夜點費非工資云云，不足採信。
（二）次按依一般交易觀念，工資之計算基礎，或以工時或計件（即工作成果）為準
      ，因此倘事業主之給付係以上開基礎為準時，率可認定為該給付為勞務之對價
      ，而有別於事業主基於賠償損害、一時獎勵等目的所為之賠償給付或恩惠給付
      。
（三）又按，所謂經常性給付，依文義解釋，應係指在一相當時間內，於一般情況下
      所可獲得之給付，因此細究之，倘給付之發生與數額，若已制度化，且在時間
      上及次數上經常發生，而為勞資雙方所得預期其發生時，則該項給付顯具有經
      常性之性質，而得認為係經常性給與。
（四）綜上可知，事業主所為之給付，如確係勞方因工作所得之報酬，具有勞務對價
      性，縱非經常性給與，仍不改其工資之本質，而得列入工資之範圍；若勞資雙
      方對於事業主之給付是否具勞務對價性有所爭議，而無法辨明是否為工資時，
      始有以該給付是否係性經常性給與，符合勞動基準法第二條第三款之規定，決
      定是否列入工資範圍。
（五）經查：
  １、被上訴人依上訴人公司之強制規定，每人之工作時間需按值班表輪值三班制，
      被上訴人不得任意選擇上班時間，且僅有輪值大夜班、中夜班時，方可加領夜
      勤津貼即夜點費，該夜點費之數額不因年資、職等而異，其餘輪值白日或晚班
      工時者不僅無法領取夜點費，未經主管許可之輪值代班亦不得領取，又每人輪
      值之機會同一，並未因人而異等事實，為二造所不爭執，且上訴人亦自承因上
      訴人體諒值夜班者較為辛苦，故以現金代替食物之發給，足認依一般交易觀念
      ，該夜點費係為彌補其提供勞務之特殊辛勞（蓋熬夜之夜間工作對人體與精神
      之損傷大於同一工作內容之日間工作）所為之給付，公司調薪時，該夜點費之
      數額亦隨之調薪，上訴人因此種特殊工作條件而對勞工所增加提出之現金給付
      ，其本質係該值班時段之勞務對價，而為工資之一部份，該夜點費不論是否係
      經常性給與，應計入工資範圍應屬無訛。上訴人雖辯稱夜點費係恩惠性給與云
      云，然上訴人同時自承夜點費之發給，已行之數十年，現場員工輪值之機會均
      等，並定期發給值班人員及隨調薪而調漲，顯見上開給與並非一時性之恩惠給
      與甚明，上訴人上開辯稱，與事實不符，不足採信。又上訴人另辯稱依勞動基
      準法第二十五條後段規定：「工作相同者.... 給付同等之工資」，而本案員
      工輪值早班、中班、晚班者，各班次之工作性質皆相同，故中班、晚班者之工
      資應與早班相同，而早班之工資既未加入夜點費，足見中班、晚班所領取之夜
      點費之性質，非屬工資，而屬恩惠性給與云云，然查，早班、中班、晚班之工
      作性質雖屬相同，但工作條件並不相同，中班、晚班之工作條件係值班人員另
      犧牲人體之生物時鐘，故嚴格言之，不得謂與早班之工作相同，是以上訴人上
      開辯稱，於法不合，亦不足採信。
  ２、又縱認工資之成立，應具備經常性給與之要件，倘給與欠缺經常性時，不得列
      入工資之一部份，然本案夜點費之核發，係依前開所述之標準計算，顯見該夜
      點費之給與，係上訴人公司固有之制度，不僅夜點費之發給已制度化，在時間
      上、發生次數上，亦均具有經常性，且該夜點費之給付方式、數額、給付時間
      並為勞資雙方所得預期，足認該夜點費係屬經常性給與無訛。
六、綜上所述可知，上訴人給付被上訴人之夜點費係屬勞動基準法第二條第三款所稱
    之工資，依台灣省工廠工人退休規則第十條、勞動基準法第二條第四款之規定，
    於計算退休金時，應列入計算平均工資之範圍。上訴人既自承於八十五年一月十
    九日、八十四年六月十六日分別給付被上訴人己○○、被上訴人丙○○等被繼承
    人孫淑銘退休金時，並未將如附件一、二所示之夜點費列入計算，從而被上訴人
    依勞動基準法第五十五條第一項及台灣省工廠工人退休規則之規定，請求上訴人
    給付被上訴人己○○十七萬五千九百五十元，及被上訴人丁○○、丙○○、戊○○○（孫淑銘之繼承人）十六萬二千六百四十五元，及均自八十九年八月十五日
    起至清償日止，按年息百分之五計算之利息，核屬正當，原審因而判決准許被上
    訴人上開請求，堪稱允當，上訴意旨指稱該部分判決不當，應予廢棄改判云云，
    為無理由，上訴應予駁回；至被上訴人丁○○、丙○○、戊○○○超過上開部分
    之請求，於法無據，為無理由，原審准許被上訴人超過部分之請求，容有未洽，
    上訴意旨指稱該部分之判決不當，應予廢棄改判等語，為有理由，應由本院廢棄
    該部分之判決，並改判如主文第二項所示。
七、本案判決結果已臻明確，二造其餘攻擊防禦方法於訴訟結果不生影響，爰不予一
    一論駁，併此敘明。
八、據上論結，本件上訴為一部有理由，一部無理由，依民事訴訟法第四百三十六條
    之一第三項、第四百五十條、第四百四十九條第一項、第七十九條但書，判決如
    主文。
中      華      民      國    九十    年      四      月    三十    日
                              臺灣高雄地方法院勞工法庭
~B審判長法官  陳明富
~B法      官  吳進寶
~B法      官  吳文婷
右為正本係照原本作成。
本判決不得上訴。
中      華      民      國    九十    年      四      月    三十    日
~B法院書記官  王少玲


司法院資訊處製作；財團法人民間司法改革基金會備份。
